行　政　法　院　判　決　　　　　　　　　　　　　　八十七年度判字第八○八號
　　原　　　告　清展塑膠股份有限公司
　　代　表　人　甲○○
　　訴訟代理人　陳文郎律師
　　　　　　　　劉法正律師
　　被　　　告　經濟部中央標準局
右當事人間因新型專利異議事件，原告不服行政院中華民國八十六年十一月十四日台
八十六訴字第四三九二四號再訴願決定，提起行政訴訟，本院判決如左︰
　　主  文
原告之訴駁回。
　　事  實
緣原告於民國八十五年四月十三日以其「鋁門窗之滑輪可調構造」係以一體成形方式
製成本體，本體一端可置入鋁門窗底框桿以螺栓固定，本體置入端供軸活動樞接滑輪
，本體另端有止緣可頂住底框桿端面，端面設沈孔，沈孔設螺紋供螺栓旋合；其特徵
在於本體頂部設開口槽，槽底之本體形成連接韌帶，開口槽與沈孔相通，使螺栓端面
可頂推開口槽另端本體壁面等情，向被告申請新型專利，經編為第00000000
號審查（附圖(三)），准予專利。公告期間，關係人樹源塑膠工業有限公司以本案係運
用申請前既有之技術、知識，而為熟習該項技術者所能輕易完成且未能增進功效，有
違專利法第九十七條及第九十八條第二項規定云云，檢具申准在先之第000000
00號「具有調整鋁門窗接合度的滑輪結構」新型專利案（以下稱引證一－附圖(一)）
及第00000000號「紗窗下輥輪組」新型專利案（以下稱引證二－附圖(二)）等
公告影本，對之提起異議。案經被告審查，為「本案異議成立，應不予專利。」之審
定，發給八十六年三月二十七日台專（判）○六○○六字第一一一五三六號專利異議
審定書。原告不服，提起一再訴願，遞遭決定駁回，遂提起行政訴訟。茲摘兩造訴
辯意旨於次：
原告起訴意旨略謂︰一、查被告所以審定本案異議成立，乃係認為異議引證一案（即
第00000000號「具有調整鋁門窗接合度的滑輪結構」專利案）之滑輪座與固
定裝置鄰接處之扇形凹陷相當於本案之本體頂部所設的開口槽，且引證案一扇形凹陷
處之頸部亦相當於本案開口槽槽底之本體所形成的連接韌帶，且本案開口槽可經由螺
栓旋轉成較大度之作用亦相同於引證案一滑輪座被調節螺桿旋轉時與固定裝置作相
對拗摺，並謂本案開口槽設於本體頂部雖異於引證案一扇形凹陷朝下，惟僅係位置之
簡易變更而已，故認為本案之特徵難謂有功效增進，同時並認為異議引證二案（即第
00000000號「紗窗下輥輪組」專利案）已揭露有本案將螺栓設於側面方便由
門窗片側邊旋轉以頂推本體藉以調整滑輪凸出量之技術，而本案於本體開口槽壁面填
入金屬製成之板片以耐螺栓頂接之技術僅係不同材質之添加利用，難謂有功效增進，
並謂本案雖係改良引證案一調節螺桿，無法作按裝後之調節作用而將螺栓設於側面，
以方便由門窗側邊旋轉，惟本案之技術僅係引證案一、二之組合運用為熟習該項技術
者所能輕易完成，並無功效增進，難謂有進步性，而據以論結本案違反現行專利法第
九十八條第二項之規定。二、引證一、二案不足以證明本案有違專利法第九十八條第
二項之規定：（一）按，『運用申請前既有之技術或知識，而為熟習該項技術者所能
輕易完成且未能增進功效者，雖無前項所列情事，仍不得依本法申請取得新型專利』
，固為專利法第九十八條第二項之規定，惟循其法意可知，並非一經運用申請前既有
之技術或知識者，即為法所不許，換言之，新型縱然運用申請前既有之技術或知識，
惟只要其構造不同於申請前既有之技術或知識，且因而能產生某一新功效，或增進該
物品某種功效時，即符合新型專利之規定；查，本案鋁門窗之滑輪可調構造，其主要
特徵乃係在以一體成型之方式製成的本體側面設沈孔，俾供一螺栓旋合，使螺栓端面
可頂壓本體頂部之開口槽另端的本體壁面，以調整本體滑輪的傾斜角度，俾使滑輪對
底框桿成不同凸出量，而使本案能利用簡單之構造達到方便調整滑輪凸出量之功效，
是以，本案依據前述創作特徵，乃係包含有以一體成型方式製成之本體，本體一端可
置入在鋁門窗底框桿，且被螺栓固定，本體置入端供軸活動樞接滑輪，本體另端有止
緣，可頂住底框桿端面，該端面設有沈孔，沈孔設螺紋供螺栓旋合，特別是，本體由
頂部設開口槽，槽底之本體形成連接韌帶，開口槽與沈孔相通，使螺栓端面可頂推開
口槽另端本體壁面，其中，本案據為特徵即於本體側面設沈孔，並令沈孔與開口槽相
通，俾使螺栓可依序經由沈孔及開口槽而適時頂推開口槽另端之本體壁面等等結構，
於引證一案中並未得見，顯然引證一案並無法達到本案前述能利用簡單構造達到方便
調整滑輪凸出量之功效，因此，本案係較引證一案具有功效增進，引證一案實不足以
證明本案有違專利法第九十八條第二項之規定，況查，引證一案之調節螺桿係隱入在
門框內部，當使用者欲作調整時，必須將整座門窗連同滑輪結構一同取下，略作調整
後再行裝回並作測試，若測試不佳，又必須再重覆拆解及組裝，造成使用者在調整滑
輪的作業上相當費時與不便，是故，本案於本體側面設沈孔，並令沈孔與開口槽相通
，俾使螺栓可依序經由沈孔及開口槽而適時頂推開口槽另端之本體壁面，以達到方便
使用者直接由門窗側邊調整本體滑輪的傾斜角度，使滑輪對底框桿成不同凸出量之功
效，確實較引證一案具有更佳之改良性，洵無可議；惟查，被告對本案確實較引證一
案具有前述功效增進之處則絲毫未予以採信，顯係獨苛本案，訴願決定、再訴願決定
遞予維持，亦難謂允當。（二）引證二案紗窗下輥輪組之結構係必須要由墊片、固定
座、調整體、及輥輪等多數個分離構件所構成，方能等效於本案以一體成型方式製成
之本體的單一構件，因此，引證二案紗窗下輥輪組之調整結構所應用的構件實較本案
以一體成型方式製成之本體的單一構件要來得複雜，換言之，本案可以較簡易之構造
，達到與引證二案相同之功效，顯已較引證二案具有構件簡單與降低構件成本等功效
增進之處，此為其一；再者，由引證二案之原呈專利說明書中所揭露可知，由於其下
輥輪組係由墊片、固定座、調整體、及輥輪等多數個分離構件所構成，因此，當該下
輥輪組欲組裝在紗窗上時，必須先將輥輪藉由栓與調整體之輪罩樞接，之後再將調整
體與固定座聯結，然後再將墊片聯結於固定座上，方能將整個下輥輪組置於橫條框內
，然後才開始利用固定螺絲及調整螺絲聯結直條框、下輥輪組、及橫條框，是以，引
證二案之下輥輪組的整體組裝作業顯然相當繁複，反觀，本案之本體由於係以一體成
型之方式所製成，因此，當本案之本體欲組裝時，僅需將整個本體置入底框桿內，再
直接以螺栓及調整螺栓聯結直條框、本體、及底框桿即可，是以，本案之本體組裝於
門窗的作業顯已較引證二案之下輥輪組組裝於門窗的作業具有組裝迅捷之功效增進處
，此為其二；此外，由於引證二案之下輥輪組的調整體與固定座係屬分離之構件，且
由引證二案之原呈專利說明書中所述可知，引證二案之下輥輪組的調整體僅係藉由其
輪罩外圍頂住固定座之弧槽邊，以及利用其半圓軸抵住固定座之缺口，來達到使調整
體與固定座結合之目的，因此，當使用者利用調整螺絲調整頂推調整體之頂抵處時，
由於調整體會連動與其樞接之輥輪下壓，是以，若長期使用之後，固定座之弧槽邊及
缺口將會因為長期承受調整體之輪罩外圍及半圓軸的位移活動，而使得調整體與固定
座之間會有鬆動甚至脫離之現象產生，造成樞接於調整體上之輥輪會易於垂落而無法
作動，反觀，本案之本體由於係以一體成型之方式所製成，且本體可受螺栓端面適時
調整頂推之壁面係以連接韌帶一體連接於開口槽底部，因此，當使用者利用螺栓依序
經由沈孔及開口槽適時頂推開口槽另端的本體壁面，俾使滑輪對底框桿成不同凸出量
時，即可藉由開口槽另端之本體壁面係以連接韌帶一體連接於開口槽底部的設計，而
確保該受頂推之本體壁面在長期使用下亦不會與本體脫離，同時並確保與該受頂推之
本體壁面樞接的滑輪亦不會產生垂落之現象，是故，本案之滑輪可調構造在實際使用
上顯然較引證二案之下輥輪組具有較高的接合穩固性，此為其三；是以，本案係較引
證二案具有前述功效增進之處，引證二案亦不足以證明本案有違專利法第九十八條第
二項之規定；然而，原處分僅以本案將螺栓設於側面方便由門窗片側邊旋轉以頂推本
體藉以調整滑輪凸出量之技術已揭露於引證二案，即行否定本案之進步性，而對本案
確實較引證二案具有前述功效增進之處則絲毫未予以詳察考究，顯有認事未清之疏失
，訴願決定、再訴願決定遞予維持，同有未洽。（三）由前述各項理由可知，本案於
本體側面設沈孔，並令沈孔與開口槽相通，俾使螺栓可依序經由沈孔及開口槽而適時
頂推開口槽另端之本體壁面等等結構，於引證一案中並未得見，且引證一案之調節螺
桿由於係隱入在門框內部，因此在調整滑輪凸出量之作業上係較本案要來得繁複與不
便，而引證二案之下輥輪組，由於係必須由多數個分離構件所構成，因此，其構件亦
較本案以一體成型方式製成之本體的單一構件要來得複雜且成本又高，而在組裝作業
上亦相對較本案要來得費時與不便，同時，引證二案之調整體與固定座又因為係屬分
離構件而無法緊密接合，造成長期使用之後會有鬆動脫落之虞，而使輥輪會容易垂落
無法作動，是以，引證二案之下輥輪組又較本案可受螺栓端面適時調整頂推之壁面係
以連接韌帶一體連接於開口槽底部本體的接合穩固性要差，而使引證二案並不具實用
性，是故，由前所述除了可證明本案確實較引證一、二案具有前述功效增進之處以外
，更因而能證明本案整體之空間型態確實與引證一、二案有所不同，而與引證一、二
案係分屬不同之構造設計，況且，依據被告七十二年三月十日（七二）台專程貳字第
一○六九○九號行政訴訟答辯書中所述：『以不同之構造，以期達到相同之目的與功
效者，仍不失新穎性，若以不同之設計而產生更佳之特殊效果，則其價值更高；但以
不同之設計可達相同之效果，即使無特殊效果之產生，亦不能否定其創作性與新穎性
』，以及鈞院六十八年度第四九九號判決文所述：『．．．新型專利所應用之手段，
縱令在原理上並非前所未有之創新，而係為習知之技術，若其空間型態係屬創新，並
能產生一新作用或增進該物品某種功效時，即答合新型專利之要件』可以清楚地瞭解
，新型之創作性與新穎性，並非僅由目的或功效可為論定，依法應以構造是否同一、
空間型態是否創新、以及是否能產生一新作用或增進該物品之某種功效為依據，假定
本案確為引證一、二案之組合運用，而為熟習該項技術者所能輕易完成之設計，並可
獲得前述較引證一、二案為佳之實質功效，為何包括關係人即樹源塑膠工業有限公司
在內之熟習該項技術者在本案申請之前，均未能組合運用引證一、二案之技術手段而
設計出相同於本案之構造呢﹖實際上，包括關係人即樹源塑膠工業有限公司在內之熟
習該項技術者並非不願組合運用引證一、二案之技術手段，而係不能或無法輕易思及
相同於本案技術手段，故本案所運用之技術手段實非熟習該項技術者所能輕易完成之
設計；是以，被告未究明及此，僅以本案係引證一案之位置的簡易變更，以及本案之
創作目的功效與引證二案之創作目的功效相同，即率爾認定本案之技術係引證一、二
案之組合運用，而為本案違法應不予專利之處分，認事顯有違誤不當，訴願決定、再
訴願決定遞予維持，亦非允當。三、綜上所陳，原處分僅因本案創作特徵僅係引證一
案之位置簡易變更而已，以及本案之目的功效與引證二案相同，即遽為本案申請專利
範圍全部專利特徵均應不予專利權之審定，於認事用法亦有未當，均非謂合於法理，
蓋本案於本體側面設沈孔，並令沈孔與開口槽相通，俾使螺栓可依序經由沈孔及開口
槽而適時頂推開口槽另端之本體壁面等等結構，於引證一案中並未得見，且由於引證
一案之調節螺桿係隱入在門框內部，因此，當使用者欲作調整時，必須將整座門窗連
同滑輪結構一同取下，略作調整後再行裝回並作測試，若測試不佳，又必須再重覆拆
解及組裝，造成使用者在調整滑輪的作業上相當費時與不便，反觀本案於本體側面設
沈孔，並令沈孔與開口槽相通，俾使螺栓可依序經由沈孔及開口槽而適時頂推開口槽
另端之本體壁面，以達到方便使用者直接由門窗側邊調整本體滑輪的傾斜角度，使滑
輪對底框桿成不同凸出量之功效，確實較引證一案具有方便調整滑輪凸出量之功效增
進處；再者，本案藉由本體係以一體成型方式所製成，而較引證二案由墊片、固定座
、調整體、及輥輪等多數個分離構件構成之下輥輪組，除了具有構件簡單與構件成本
降低等功效增進之處以外，在組裝於門窗之作業上更能較引證二案具有組裝迅捷的功
效增進，同時，亦藉由本案之本體係以一體成型之方式所製成，且本體可受螺栓端面
適時調整頂推之壁面係以連接韌帶一體連接於開口槽底部，因此，當使用者利用螺栓
依序經由沈孔及開口槽適時頂推開口槽另端之本體壁面，俾使滑輪對底框桿成不同凸
出量時，即可確保該受頂推之本體壁面在長期使用下亦不會與本體脫離，同時並確保
與該受頂推之本體壁面樞接的滑輪亦不會產生垂落之現象，而較引證二案之調整體與
固定座由於係屬分離構件而無法緊密接合，造成長期使用之會有鬆動脫落之虞，而使
輥輪會容易垂落無法作動之現象更具有接合穩固性高之功效增進；是以，由前述可知
，本案確實較引證一、二案具有功效增進之處，顯見本案並非運用申請前既有之技術
或知識而未能增進功效者，原處分認事用法尚非適切，實屬顯明，訴願決定及再訴願
決定未為糾正而遞予維持，同有未當，均為原告所不服；為此，爰特提起本件行政訴
訟，敬請撤銷原處分及一再訴願決定等語。
被告答辯意旨略謂︰一、起訴理由主要訴稱本案於本體側面設沈孔，並令沈孔與開口
槽相通，俾使螺栓可依序經由沈孔及開口槽而適時頂推開口槽另端之本體壁面，以達
到方便使用者直接由門窗側邊調整本體滑輪的傾斜角度，較引證一案具有更佳之改良
性。又稱本案可以較簡易之構造達到與引證二案相同之功效，本案之本體組裝於門窗
的作業顯已較引證二案之下輥輪組組裝於門窗的作業具有組裝迅速之功效增進以及本
案之滑輪可調構造在實際使用上顯然較引證二之下輥輪組具有較高的接合穩固性云云
。惟本案雖改良引證一案被結合在鋁門窗時螺栓調整不便以及本案構造或較引證二簡
單，但本案於本體頂部設開口槽，開口槽槽底之本體形成連接韌帶已相當於引證一案
之扇形凹陷及頸部，就本案特徵而言，僅係開口槽位置之簡易改變，而本案將螺栓設
於側面，方便由門窗側邊旋轉以頂推本體藉以調整滑輪凸出量之技術已揭露於引證二
，故本案之技術僅係引證一、二之組合運用，為熟習該項技術者所能輕易完成並無功
效增進，難謂本案有進步性。二、綜上所述，被告所為本案異議成立，應不予專利之
審定並無違誤，本案訴訟無理由，敬請駁回原告之訴等語。
    理  由
按「稱新型者，謂對物品之形狀、構造或裝置之創作或改良」固為專利法第九十七條
所明定，惟「新型係運用申請前既有之技術或知識，而為熟習該項技術者所能輕易完
成且未能增進功效時」，仍不得依本法申請取得新型專利，同法第九十八條第二項復
定有明文。本件原告於八十五年四月十三日以其「鋁門窗之滑輪可調構造」係以一體
成形方式製成本體，本體一端可置入鋁門窗底框桿，以螺栓固定，本體置入端供軸活
動樞接滑輪，本體另端有止緣可頂住底框桿端面，端面設沈孔，沈孔設螺紋供螺栓旋
合，其特徵在於本體頂部設開口槽，槽底之本體形成連接韌帶，開口槽與沈孔相通，
使螺栓端面可頂推開口槽另端本體壁面等情，向被告申請新型專利，經編為第000
00000號審查（附圖(三)），准予專利。公告期間，關係人樹源塑膠工業有限公司
以本案係運用申請前既有之技術、知識，而為熟習該項技術者所能輕易完成，且未能
增進功效，有違首揭專利法之規定，檢具引證一、二（附圖(一)、(二)）等公告影本，對
之提起異議，案經被告審查，為「本案異議成立，應不予專利」之審定，原告不服，
循序提起行政訴訟，主張：引證一（附圖(一)）被結合於鋁門窗時，其調節螺桿係隱入
門框內部，無法作按裝後之調整工作，本案可由門窗側邊對螺栓直接旋轉調整，具增
進之功效；引證二（附圖(二)）之構造複雜，本案構造簡單且開口槽填入金屬材質板片
，可使螺栓之頂推確實、耐久使用，具進步性；本案於申請時即以引證一為創作改良
之標的，經被告審認具新穎性、進步性而為應予專利之審定。被告於本件異議案竟認
本案未較引證一具增進之功效，前後矛盾，且有違專利法第一百零五條準用第七十二
條第二項之規定云云。經查：本件於訴願程序中，訴願決定機關經濟部為求慎重，曾
將訴願書連同相關卷證資料送請財團法人工業技術研究院囑託專家審查鑑定結果認為
：「（一）、異議附件二（即引證一，以下同）第00000000號專利案，即第
二五四三五七號公告案「具有調整鋁門窗接合度之滑輪結構」，其中以一調節螺桿而
使滑輪座可作高低之調整，固定裝置為具彈性之塑膠一體成型，其與滑輪座以一頸部
相連；本案創作說明曾述及附件二乃必須將門窗及滑輪結構一同取下，方能由下調整
螺桿以測高低，而本案則可無須拆下，而直接由門窗之側底邊，調整螺栓（）即可
，因此由該揭露內容可言，本案對附件二最主要之改進處，即在於本案可由側邊作調
整，而附件二則須由下方或拆下調整，故若僅以此點論之，本案確實有功效之增進！
（二）、異議附件三（即引證二，以下同）第00000000號「紗窗下輥輪組」
專利案揭示由固定座、調整體、輥輪及螺絲所組成之一可於「側邊」調整輥輪高低之
結構，雖然固定座與調整體不似本案本體（１）係以一體成型者，然卻明顯刊載了本
案對附件二據為主要改善之特徵，即螺絲（）可於門窗側底邊調整輥輪（６），含
調整體（５）之高低，因此就相同產品類型之附件二、三對本案而言，本案僅可謂為
基於附件二之相同結構下，再酌用附件三之解決手段，一般具本案智識者，在了解附
件案內容及側邊調整之需求後，推論出本案特徵來，應不屬困難，況且附件二、三皆
為可調整輥輪之創作，故可言，本案僅係附件二、三之簡易組合，功效自可預期，不
符專利要件規定。（三）、訴願理由二言本案內容曾舉附件二為改善標的，自不得以
該資料再為證據．．．惟查，本案說明書雖以附件二為標的，而改以螺栓（）可自
側邊調整之手段特徵，功效也應有增進，見創作說明第３頁文字，此自行揭露確實先
前技術，固應予鼓勵及審慎考量，然該手段特徵卻正為附件三所先應用，而且更甚者
，附件三亦同屬可調整輥輪之創作，因此就本案與附件案俱為相同類別之情況下，本
案為附件二、三之習見變更，乃至為明確，雖具一定功效，然任何「該行」人事導輪
出本案之結構，也應屬可能，故此本案所稱之改善，程度上猶不至符合進步性之規定
，訴願理由二、三所言等，僅為片面，不可採信！（四）、訴願理由四稱附件三構造
複雜，未有如本案金屬板片（），故難有功效．．．；經查，附件三構造是否複雜
，自有其功能設計之考量，而本案板片（）是否可使螺栓（）之推頂確實耐用，
也非本案創作之主要目的，故以此而論於附件二將不如本案等，皆難稱合理客觀！事
實上，附件二與本案均具有相當且一致之構成特徵，所不同者則可自相同類別之附件
三得之，綜此訴願理由四應以附件二為比對構成要件之對象，而非附件三！因為如前
述，本案乃係基於附件二之相同結構下，酌用附件三之技術手段，成效為可先預期，
不符專利要件之規定，故該訴願理由自難採信。（五）、綜上所述，本案原處分並無
違誤，建議訴願應予駁回。」等情，此有該院機械研究所函暨審查意見書附訴願卷可
稽，足證本案僅係引證一、二之簡易組合，功效可先預期，不具新穎進步性，且未能
增進功效，不符新型專利之要件。從而被告為「本案異議成立，應不予專利」之審定
，揆諸首揭規定及說明，洵無違誤，一再訴願決定遞予維持，俱無不合，原告起訴意
旨雖謂本案較引證一具有更佳之改良性，且構造較引證二簡易而功效相同，具有組裝
迅速之功效增進性，應予以新型專利云云。然查；本案之技術僅係引證一、二之組合
運用，為熟習該項技術者所能輕易完成，不具功效增進性及進步性，已如前述，原告
所述，無非持其一己主觀之見解，斤斤指摘，核無足取，原告起訴意旨，難謂為有理
由，應予駁回。
據上論結，本件原告之訴為無理由，爰依行政訴訟法第二十六條後段，判決如主文。
中    華    民    國     八十七      年      四      月      三十       日
                    行 政 法 院 第 三 庭
                                審 判 長 評  事      陳  石  獅
                                         評  事      趙  永  康
                                         評  事      高  啟  燦
                                         評  事      蔡  進  田
                                         評  事      鄭  淑  貞
右  正  本  證  明  與  原  本  無  異
                                         法院書記官  陳  佩  玲
中    華    民    國     八十七      年      五      月      十九       日
